【裁判字號】    97,消債更,196
【裁判日期】    970815
【裁判案由】    聲請更生程序
【裁判全文】
臺灣高雄地方法院民事裁定           97年度消債更字第196號
聲  請  人  甲○○
上列當事人聲請消費者債務清理事件，本院裁定如下：
    主      文
聲請人即債務人甲○○自民國九十七年八月十五日下午四時起開
始更生程序。
命司法事務官進行本件更生程序。
    理      由
一、聲請意旨略以：聲請人即債務人前向如附表所示之銀行辦理
    消費貸款致積欠無擔保債務達新台幣（下同）1,190,737 元
    ，因無法清償債務，而於民國95年4 月22日依金融主管機關
    協調成立之中華民國銀行公會會員辦理消費金融案件無擔保
    債務協商機制與各債權銀行達成分期還款協議，同意自95年
    5 月份起分120 期，並於每月10日以10,876元依各債權銀行
    債權金額比例清償各項債務至全部清償為止，惟聲請人係從
    事家事服務業，每月薪資約為20,000元至25,000元不等且不
    固定，如扣除上開每月應償還金額，剩餘薪資已不足支應個
    人生活基本開銷及扶養親屬所需費用，聲請人自已無力償還
    如附表所示之債務，是聲請人未依前開分期還款協議繼續履
    行，乃不可歸責於聲請人之事由所致，而聲請人現已不能清
    償債務，爰聲請准予裁定更生等語。
二、按「債務人不能清償債務或有不能清償之虞者，得依本條例
    所定更生或清算程序，清理其債務。」、「債務人無擔保或
    無優先權之債務總額未逾新臺幣一千二百萬元者，於法院裁
    定開始清算程序或宣告破產前，得向法院聲請更生。」、「
    債務人與金融機構協商成立者，不得聲請更生或清算。但因
    不可歸責於己之事由，致履行顯有重大困難者，不在此限。
    本條例施行前，債務人依金融主管機關協調成立之中華民國
    銀行公會會員，辦理消費金融案件無擔保債務協商機制與金
    融機構成立之協商，準用前項之規定。」，消費者債務清理
    條例第3 條、第42條第1 項及第151 條第5 項、第6 項分別
    定有明文，是5 年內未從事營業活動或從事小規模營業活動
    之消費者，縱於消費者債務清理條例施行前曾與中華民國銀
    行公會會員依辦理消費金融案件無擔保債務協商機制而與各
    銀行成立協商，如其債權於協商後乃有不可歸責於己之事由
    致履行顯有重大困難之情形，且其所負無擔保或無優先權之
    債務總額未逾前開數額，現並已有不能清償債務或有不能清
    償之虞，該債務人亦仍得依該條例向法院聲請更生程序以清
    理其債務自明。
三、本件聲請人主張其係未從事營業活動之消費者，而其現已無
    力償還債務，且具不可歸責之事由而無法繼續履行還款協議
    等情，業據其提出債權人清冊、財產及收入狀況說明書、活
    期儲蓄存款存摺、戶籍謄本、綜合所得稅各類所得資料清單
    、財產歸屬資料清單、財團法人金融聯合徵信中心當事人查
    詢個人資料回覆書、協議書、勞工保險被保險人投保資料表
    、統一發票等件為證，而查：
  (一)、聲請人於95年4 月22日乃依金融主管機關協調成立之中華
      民國銀行公會會員即最大債權銀行台新商業銀行辦理消費
      金融案件無擔保債務協商機制與如附表所示之債權人達成
      分期還款協議，同意自95年5 月份起分120 期，並於每月
      10日以10,876元依各債權銀行債權金額比例清償各項債務
      至全部清償為止，而聲請人於協商成立後現已未依該協議
      繼續履行分期償還乙節，此有協議書、財團法人金融聯合
      徵信中心當事人查詢個人資料回覆書等件在卷可稽，而聲
      請人係從事病患家事服務，其於95、96年度申報之綜合所
      得乃各為112,948 元、2, 827元，其自95年5 月份起，由
      仁愛看護中心委發款項分為6,100 元、11,700元、900 元
      、5,00 0（9 月）、11,700元、13,400元、14,300元、1,
      800 元（96年3 月）、22,500元（97年3 月）、14,400元
      、900 元（97年6 月），名下僅有汽車1 部別無其他財產
      ，另其配偶高政邦現不知所蹤，子女2 人均已成年，而聲
      請人之母吳翁愛（21年10月6 日生）名下無任何財產所得
      ，且患有糖尿病、高血壓、心臟肥大等症並須長年洗腎，
      現雇請外勞照護等情，此亦有勞工保險被保險人投保資料
      表、綜合所得稅各類所得資料清單、財產歸屬資料清單、
      活期儲蓄存款存摺明細、戶籍謄本、住院醫療費用收據、
      外勞在台薪資明細等件在卷足憑，是聲請人於協議成立之
      該年度，依已申報之所得資料計算，其平均月收入為9,41
      2 元，而聲請人係以病患家事服務為業，此業原即係有病
      患照護時始有收入故不固定，依其所附之仁愛看護中心各
      月委發款項，再加計其可能自行招攬或為人介紹之看護數
      額暨看護工之行情，其所陳平均月收入約為2 萬餘元左右
      應符實情，則以此扣除其每月應償還之協商金額10,876元
      後，其得支配之收入即僅餘1 萬餘元左右，然其需扶養之
      親屬為1 人，以聲請人住居之高雄市依內政部社會司所公
      佈之97年度最低生活費10 ,991 元為標準，兼慮及其需扶
      養者為長期患病需人照護、醫療之母，其每月所需之最低
      生活必要費用即已遠逾於此，是聲請人主張其於協商後因
      月收入不敷支應，以致繼續履行上開還款協議有重大困難
      乙節應屬真實，本院審酌聲請人為病患看護人員，其月收
      入原即不固定且亦非高，此協議履行困難之情形，衡情應
      非可歸責於聲請人之事由所致，依上開規定，聲請人前雖
      曾與金融機構協商成立，惟其自可不受前開還款協議之拘
      束而得再向本院聲請更生。
  (二)、聲請人現仍積欠如附表所示債權人共計1,190,737 元之債
      務，此有聲請人提出之債權清冊、財團法人金融聯合徵信
      中心當事人查詢個人資料回覆書等件在卷可稽，而聲請人
      除有汽車乙部外即無任何財產，其現之月平均收入約僅為
      2 萬餘元左右，而聲請人兼計需扶養其長期患病之母，其
      每月所需之最低生活必要費用即已近於或逾其收入之總合
      已如上述，是聲請人現之月平均收入既僅為2 萬元左右，
      以其需扶養者為患有諸多病症並須長年洗腎而現並已雇請
      外勞照護之母，併其所提出之生活費用、醫療收據等暨上
      開最低生活費標準為計算，其主張每月約須支出20,000元
      之必要生活費等語尚屬有據，則以其月平均收入與此扣減
      結果，其於上開未償債務自應已無清償之能力或已不能為
      清償亦明。
四、末按「法院開始更生程序之裁定，應載明其年、月、日、時
    ，並即時發生效力。」、「法院裁定開始更生或清算程序後
    ，得命司法事務官進行更生或清算程序，必要時得選任律師
    、會計師或其他適當之自然人或法人一人為監督人或管理人
    。」，消費者債務清理條例第45條第1 項、第16條第1 項分
    別定有明文。本件聲請人與金融機構協商成立後乃因有非可
    歸責於己之事由而無法繼續履行，其依法即可不受還款協議
    之拘束而得向本院聲請更生，而其於上開未償債務應已無清
    償之能力或已有不能為清償之情形均已如上述，而聲請人經
    查並未經裁定開始更生、清算等程序，亦無許可和解、宣告
    破產、認可和解、更生或協調等民事事件，亦有本院民事紀
    錄科查詢表、臺灣高等法院被告前案紀錄表等件在卷可憑，
    是聲請人既為非從事營業活動之消費者，且其所負無擔保或
    無優先權之債務總額並未逾法定1,20 0萬元之數額，而其現
    並已有不能清償債務或有不能清償之虞，則揆諸上開說明，
    聲請人向有管轄權之本院依消費者債務清理條例聲請更生程
    序以清理其債務依法即屬有據，自應予以准許，爰並依上開
    規定命司法事務官進行本件更生程式而裁定如主文。
五、依消費者債務清理條例第11條第1 項、第45條第1 項、第16
    條第1 項，裁定如主文。
中    華    民    國    97    年    8     月    15    日
                        民事第一庭    法    官  黃宏欽
附表：債權人清冊
┌──┬────────────┬────────┬─────────┐
│編號│債權人                  │金額（新臺幣）  │  種        類    │
├──┼────────────┼────────┼─────────┤
│一  │台新銀行                │502,566元       │信貸              │
├──┼────────────┼────────┼─────────┤
│二  │台北富邦銀行            │68,750元        │信用卡            │
├──┼────────────┼────────┼─────────┤
│三  │兆豐銀行                │101,822元       │信用卡            │
├──┼────────────┼────────┼─────────┤
│四  │新光銀行                │102,492元       │信用卡            │
├──┼────────────┼────────┼─────────┤
│五  │聯邦銀行                │264,302元       │信用卡            │
├──┼────────────┼────────┼─────────┤
│六  │永豐信用卡公司          │150,805元       │信用卡            │
├──┴────────────┼────────┼─────────┤
│合               計           │1,190,737元     │                  │
└───────────────┴────────┴─────────┘
上為正本係照原本作成
不得抗告
中    華    民    國    97    年    8     月    15    日
                            書  記  官  陳心儀


司法院資訊處製作；財團法人民間司法改革基金會備份。
